最高法院刑事判決　　　　　　九十四年度台上字第四三０八號
　　上　訴　人　甲○○原名黃.
　　　　　　　　　　　　12號.
　　　　　　　　乙○○
　　　　　　　　　　　　12號.
上列上訴人等因違反水土保持法案件，不服台灣高等法院中華民
國九十四年四月六日第二審更審判決（九十三年度上更(二)字第六
三六號，起訴案號：台灣新竹地方法院檢察署八十八年度偵續字
第二０號），提起上訴，本院判決如下：
    主  文
上訴駁回。
    理  由
按刑事訴訟法第三百七十七條規定，上訴於第三審法院，非以判
決違背法令為理由，不得為之。是提起第三審上訴，應以原判決
違背法令為理由，係屬法定要件。如果上訴理由狀並未具體指摘
原判決有何違法，自應認其上訴為違背法律上之程式，予以駁回
。本件上訴人甲○○、乙○○上訴意旨略稱：(一)原審係依據告訴
人劉家錦之指訴以認定上訴人等開挖闢建道路，嚴重破壞地形變
更為非農業使用，影響附近農業生產環境，並推論上開行為造成
水土流失等情，但依關西鎮公所民國87年7月27日關鎮農字第932
8 號函載明：上訴人等只有在上開土地上翻土、除草、種植作物
，並無修築農路及水土流失之事實，是告訴人上開指訴與事實不
符。(二)依水土保持法施行法第4條第2款之規定：農、林、漁、牧
地之開發利用，以於山坡地或森林區○○○○路，其路基寬在
四公尺以上，且長度在五百公尺以上，或路基總面積在二千公尺
以上者。但養護及路面處理工程，不在此限。於山坡地或森林
區內整坡作業，其面積在二公頃以上者，才須擬具水土保持計畫
。原審未調查審認上訴人等所為是否符合上開應予擬具水土保持
計畫之要件，遽行判決，調查職責，尚有未盡云云。查原判決認
定甲○○、乙○○明知其父親黃宗漢自78年1月1日起至83年1 月
31日止，向某姓名年籍不詳者而以「祭祀公業劉元振管理人劉阿
松」名義所承租該公業之坐落新竹縣關西鎮○○○段335、336、
343之6地號之3 筆土地（詳如原判決附圖），黃宗漢死後，由上
訴人2 人繼續耕作使用，明知上開土地係經台灣省政府報請行政
院核定公告，為水土保持法第3條第3款所稱之山坡地，其等2 人
係水土保持之義務人，如欲開挖整地，應先擬具水土保持計畫，
送請主管機關核定，竟基於共同犯意之聯絡，於86年下半年，趁
該祭祀公業派下員散居各地不易發覺之機會，在該等土地上使用
不詳姓名人所有之挖土機、中耕機及除草機等機具修築農路，開
挖整地，種植柿子、橘子、芭樂等果樹及設置溫室、水塔等設備
，嚴重破壞地貌，大雨過後造成地表岩石裸露，土石鬆動，致生
水土流失，影響附近農業生產環境，案經告訴人劉家錦提出告訴
等情，係依憑上訴人2 人於偵查時供稱：這些土石裸露是在86年
間陸續整理，因我們要申請繼承承租權，但鎮公所說我們種植太
少，才會去開墾種植，我們有申請繼續承租等語。甲○○於偵查
時另供承：因系爭土地係梯田，年久失修，把土挖平，係為方便
排水，且承認有在土地上開闢道路等語。其等2 人於第一審及原
審前審審理時亦坦承其等未提出水土保持計畫書即在上開土地開
挖整地等情，核與告訴人於偵審中指述之情節相符，復有現場照
片顯示，上訴人2 人確實有於上開土地上修築農路，農路上有車
輛履帶軌跡，該等地號之土地有土石裸露、樹根拔起、土石鬆動
等破壞地貌之情形；新竹縣關西鎮公所87年4 月27日會勘紀錄載
明：上述地號土地經開發後，大雨過後導致地表岩石裸露，土壤
流失嚴重，四處土石鬆動，裂痕多處等語；台灣新竹地方法院檢
察署檢察官88年3月5日勘驗筆錄亦載明：經勘驗石岡子段335 地
號上有設栽培花室2座，343之6地號地表土石裸露，343之7 地號
上有種植茶樹，原審法院囑託台灣新竹地方法院、新竹縣竹北地
政事務所履勘現場及測繪複丈成果圖，均顯示該第335 地號土地
內設有栽培花室2座，第343之6地號土地上亦設有水塔1座等證據
，資以證明上訴人有違反水土保持法之事實，因而撤銷第一審關
於違反水土保持法部分之科刑判決，變更起訴法條，改判論處甲
○○、乙○○共同違反於山坡地內從事農地之開發利用所需之修
築農路、開挖整地，其水土保持義務人應先擬具水土保持計畫，
送請主管機關核定之規定，未先擬具水土保持計畫，致生水土流
失各罪刑（均緩刑貳年），已敘明其所憑之證據及認定之理由，
並以上訴人等人所辯：上開石岡子段335、336、343之6 地號之3
筆土地，係其父親黃宗漢生前所承租耕作，其等自79年起接手種
植橘子、柿子、芭樂等果樹，並未開挖整地、闢建道路，只是用
中耕機、割草機除草翻土云云，如何不足採信，於理由中詳加說
明與指駁，從形式上觀察，並無違背法令之情形存在。次按新竹
縣關西鎮公所之87年7 月27日關鎮農字第9328號固載明上訴人等
只有在上開土地上翻土、除草、種植作物，並無修築農路及水土
流失之事實等語。但台灣新竹地方法院檢察署檢察官其後於88年
3月5日勘驗時，見上開石岡子段335地號上有設栽培花室2座，34
3之6地號地表土石裸露，343之7地號上有種植茶樹等情；新竹縣
竹北地政事務所94年1月31日所製作之測量成果圖顯示：該第335
地號土地內設有栽培花室2座，第343之6地號土地上亦設有水塔1
座，是上開新竹縣關西鎮公所上開第9328號函，尚不足採為上訴
人等有利之證據。又水土保持法第6 條明定：水土保持之處理與
維護在中央主管機關指定規模以上者，應依法登記執業之水土保
持技師、相關專業技師或聘有上列專業技師工程顧問機構規劃、
設計及監造等語。而水土保持法施行法第4條規定：本法第6條所
定水土保持之處理與維護，在中央主管機關指定規模以上者，其
規模如下，其中第2 款明定農、林、漁、牧地之開發利用：(一)於
山坡地或森林區○○○○路，其路基寬在四公尺以上，且長度在
五百公尺以上，或路基總面積在二千公尺以上者。但養護及路面
處理工程，不在此限。(二)於山坡地或森林區內整坡作業，其面積
在二公頃以上者。上開規定係指有關水土保持技師簽證之種類及
規模之規定，與本案犯罪事實之認定無關。上訴意旨純就原判決
已論斷說明之事項，重為事實之爭辯，核與法律所規定，得為第
三審上訴理由之違法情形不相適合，其就違反水土保持法部分之
上訴，為違背法律上之程式，應予駁回。
據上論結，應依刑事訴訟法第三百九十五條前段，判決如主文。
中　　華　　民　　國　九十四　年　　八　　月　 十一 　日
                      最高法院刑事第六庭
                          審判長法官  莊　登　照
                                法官  洪　明　輝
                                法官  黃　一　鑫
                                法官  魏　新　和
                                法官  林　秀　夫
      本件正本證明與原本無異
                                      書  記  官
中　　華　　民　　國　九十四　年　　八　　月　 十七 　日
                                                      Ｑ
